【裁判字號】    89,簡上,684
【裁判日期】    901116
【裁判案由】    損害賠償
【裁判全文】
臺灣臺北地方法院民事判決  八十九年度簡上字第六八四號
    上  訴  人  屈臣氏百佳股份有限公司
    法定代理人  甲○○
    被  上訴人  丙○○
                乙○○
右當事人間請求損害賠償事件，上訴人對於中華民國八十九年八月八日本院台北簡易
庭八十九年度北簡字第七三六六號第一審判決提起上訴，本院判決如左：
        主      文
上訴駁回。
第二審訴訟費用由上訴人負擔。
        事      實
甲、上訴人方面：
  一、聲明：
    (一)原判決廢棄。
    (二)被上訴人應給付上訴人新台幣（下同）壹仟捌佰伍拾柒萬捌仟柒佰捌拾元整，
      及自起訴狀繕本送達翌日起至清償日止，按年息百分之五計算之利息。
    (三)上訴人願供擔保，請准宣告假執行。
  二、陳述：除與原審判決書所載者相同茲予引用外，補稱：
    (一)本案相關事實：
      1.上訴人於八十年十月二十三日與被上訴人簽訂房屋租賃契約書（以下簡稱原
        租約），承租被上訴人所有，坐落台北市○○路四號之六房屋整棟，包含其
        附屬建物（以下簡稱系爭租賃物），做為上訴人館前店門市營業之用。原租
        約租期自八十年十二月十三日起，至八十八年十二月十二日止，共計八年；
        原租約第二條並約定租約期限屆滿，上訴人有權優先續租六年。
      2.其後，上訴人於八十八年間，租期屆滿六個月前，即曾一再請求被上訴人出
        面協商續租事宜，惟被上訴人均以欲收回自用為由而加以拒絕；為此，上訴
        人曾於八十八年十一月間發函予被上訴人，表明被上訴人拒絕續約致上訴人
        受有重大之損失，上訴人將保留一切法律追訴權。
      3.基於系爭租賃物回復原狀所需，雙方於八十八年十二月七日簽訂「延長租賃
        契約書」，將返還系爭租賃物之日期延展至該月三十一日；該延長租賃契約
        書第二條明文規定延長租賃期間雙方之權利義務仍依原租約條款定之。
      4.詎料，被上訴人竟違約將系爭租賃物出租予訴外人華彩軟體股份有限公司（
        以下簡稱「華彩公司」），嚴重侵害上訴人之優先續租權。上訴人除因而無
        法獲取正常營業之所得外，系爭租賃物中之固定資產並因而閒置無法利用，
        致上訴人受有鉅額之損害；上訴人多次要求被上訴人出面協調未果，迫於無
        奈，僅得提起訴訟請求被上訴人負損害賠償責任。
    (二)參照我國司法實務見解，足認系爭優先續租權仍然存在：
      1.關於優先續租權之解釋，我國司法實務認係指：附有以出租人繼續將房屋出
        租，而承租人始有優先承租權此等停止條件之法律行為，承租人僅須就此等
        條件之成就（出租人繼續將房屋出租）加以舉證即足（參照最高法院四十六
        年度台上字第二二七號判例）。此外，最高法院五十六年度台上字第六七二
        號判例更明白指出：所謂優先承租權，乃指約定標的物出租時，權利人有依
        同樣條件優先承租之權而言，所謂同樣條件，則係與第三人訂立租約時之條
        件，租金為租賃契約之重要條件，出租人負有將此條件通知優先承租權人之
        義務，如優先承租權人經通知後未表示依此條件承租，出租人始得免除與優
        先承租權人訂約之義務。
      2.參照前引判例之意旨，被上訴人繼續將系爭租賃物出租予訴外人華彩公司，
        則停止條件顯已成就，上訴人即應享有優先承租權，被上訴人依法應將同樣
        條件（被上訴人與華彩公司洽商締約之條件）通知上訴人，由上訴人決定是
        否依相同條件承租。
      3.被上訴人主張：上訴人如有續約意願，只須向被上訴人提出新的租賃條件即
        可，上訴人從未提出續約之條件，有證人賴振華之證詞足稽等語。惟依前述
        判例之見解，優先承租權之意義在於出租人應將其與第三人洽商之承租條件
        通知承租人，而非承租人須先行提出租賃條件；被上訴人稱上訴人應先提出
        新的租賃條件等語，顯與前述判例意旨不符。實則，優先承租權制度之設計
        並非在剝奪出租人之締約自由，亦即出租人可自行與第三人洽商租賃條件，
        以求獲取較高之租金報酬，但出租人既與承租人訂立優先承租權之約定，即
        應將其與第三人洽商之租賃條件通知承租人，使承租人得決定是否依相同條
        件承租，若依被上訴人之主張，優先續租權之約定豈非全無意義？又，上訴
        人之所以未提出續約條件，係因上訴人提出續約要求後，即遭被上訴人以「
        收回自用」為由加以拒絕，此有證人賴振華於本院八十九年十二月十二日庭
        訊陳稱：「我們公司（即上訴人）的立場來講，我們辛苦經營八年，我們希
        望續租」等語足稽。故被上訴人主張上訴人無意再依原租約主張優先續租權
        ，顯然不實。
      4.綜上，上訴人應享有優先承租權，且被上訴人負有先為通知之義務；被上訴
        人非惟不予通知，且誑稱欲將系爭租賃物收回自用，逕行將系爭租賃物出租
        予華彩公司，致上訴人無法續租，係因可歸責於被上訴人等之事由，致給付
        不能，上訴人自得依據民法第二百二十六條請求損害賠償。
    (三)被上訴人辯稱優先續租權已不存在，顯無理由，原審之認定顯有違誤：
      1.被上訴人稱：延長租賃契約書中「無條件」點交，以及將第三條刻意刪除，
        即代表上訴人已喪失優先續租權；優先續租權並非毫無條件繼續承租，必須
        上訴人在承租期間履約情況良好，且能提出與其他承租意願人一樣之承租條
        件，或不影響被上訴人商業規劃，始有優先承租權等語，係卸責之詞，原判
        決駁回上訴人請求之理由：「則兩造間之租賃契約業於八十八年十二月三十
        一日終止，原告並已將系爭房屋點交予被告等事實，亦堪認定。從而，原告
        對於原系爭租賃契約有優先承租權，惟依上開延長契約書之約定，兩造合意
        終止該租約，原告之優先承租權當然因契約終止而喪失，且原租賃契約並未
        限制被告不得將系爭房屋另行出租他人，原告據此提起本件，顯無所據，不
        應准許」等語，亦有違誤。以下即析述之：
      2.本件侵害行為於原租約終止前業已發生，有上訴人八十八年十一月間發予被
        上訴人之存證信函為證。
      3.延長租賃契約書之簽訂或租賃物之點交，不足為上訴人喪失優先承租權之依
        據：
        (1)依據原租約第二條規定，租約期限屆滿，上訴人有權優先續租六年；為此
          ，上訴人於租期屆滿前，即曾一再請求被上訴人出面協商續租事宜，惟被
          上訴人均加以拒絕。雙方雖於八十八年十二月七日協議延長返還租賃物之
          日期至八十八年十二月三十一日，惟該二十餘日之延長係為進行租賃物之
          回復原狀工程。何況，該延長租賃契約書第二條明定：「雙方同意前開租
          賃契約終止後，再依原契約條款（即含租約第二條規定「租期屆滿優先續
          租六年」）延長至民國八十八年十二月三十一日止」，足見，雙方均無變
          更或修正上訴人優先承租權之意圖。
        (2)另「無條件」係針對系爭租賃物之點交，即承租人將系爭租賃物騰空並交
          還予出租人時，不得另行請求房屋搬遷費用而言，並非指承租人不得享有
          租賃契約所定權利；上訴人從無放棄優先承租權之意。
        (3)綜上，兩造簽訂之延長租賃契約書或系爭租賃物之點交，不足證明上訴人
          喪失優先承租權，上訴人亦從無放棄其優先承租權之意，否則上訴人何須
          一再發函主張優先承租權？被上訴人又何庸卸詞「收回自用」而拒絕上訴
          人之續租要求？實則，上訴人係受被上訴人等之詐欺，誤信被上訴人欲將
          租賃物收回自用，始未再與被上訴人洽商續租事宜，而於租期屆滿後將系
          爭租賃物點交予被上訴人。原審遽以兩造合意終止租約、系爭租賃物已點
          交予被上訴人，論斷上訴人之優先承租權已喪失，亦嫌速斷。
      4.退萬步言，縱認上訴人之優先承租權已喪失，上訴人仍有權請求被上訴人負
        損害賠償責任：
        (1)被上訴人嗣後係將系爭租賃物另行出租予訴外人華彩公司，並非收回自用
          ，此為兩造所不爭之事實；而依原租約及延長租賃契約書，上訴人應享有
          優先承租權，則被上訴人顯然於原合約屆滿前，已有違約侵害上訴人優先
          承租權之情事。上訴人因被上訴人之債務不履行而有鉅額損失，被上訴人
          自應負債務不履行之損害賠償責任。
        (2)又被上訴人誑稱欲將系爭租賃物收回自用，卻逕自出租予他人，無視於上
          訴人一再所為續租之請求，顯係以故意詐欺之方式不法侵害上訴人之優先
          承租權，或以背於善良風俗之方式加損害於他人，依法亦應負侵權行為之
          損害賠償責任。此一侵權行為損害賠償責任，亦不以上訴人提起本件訴訟
          時仍有優先承租權為必要。
      5.綜上，上訴人提起本件訴訟，係基於債務不履行及侵權行為之規定，請求被
        上訴人等負損害賠償責任，並非請求繼續履行租約、確認租賃關係存在或請
        求交付系爭租賃物，自不以起訴時仍享有優先承租權為必要；故縱認上訴人
        於租約終止、系爭租賃物點交後已無優先承租權，上訴人仍有權請求損害賠
        償。原判決未詳查被上訴人是否確有債務不履行及侵權行為之情況，遽以上
        訴人已無優先承租權為由，駁回上訴人之訴，其認事用法顯有重大違誤。
    (四)上訴人於八年承租期間表現良好，並無被上訴人所指違背責任及誠信情事：
      1.上訴人在長達八年之租賃期間內，均嚴格遵守租約之約定，按月開立支票給
        付租金，從未藉詞拖欠，此有上訴人自八十三年至八十八年給付租金之票據
        明細表足證。
      2.被上訴人雖指稱上訴人有未按期繳付租金之違約情事；惟此係因八十七年底
        發生亞洲金融風暴，國內經濟情勢受到牽累，不動產租賃市場以及零售市場
        亦受到影響，不動產之價值降低，不動產租賃之租金數額普遍受到影響，而
        應隨之調降，為此，上訴人遂與被上訴人洽商調降租金之可能性，在租金數
        額未確定之情況下，始產生上訴人於八十八年三月併同給付八十七年十二月
        至八十八年三月租金之情況。易言之，上訴人並非故意拖欠租金，此觀上訴
        人於八十八年三月十七日，亦已立即如數給付全部租金，即足明之。被上訴
        人雖稱上訴人八十七年底至八十八年初之營業額並未有負成長、係藉詞要脅
        以求調降租金等語；惟八十七年底發生亞洲金融風暴，國內經濟情勢受到牽
        累，此為眾所周知之事實，且此一經濟情況之變動，確已反映在上訴人館前
        店門市之營業額上，此觀上訴人提出之館前店門市營業損益表，八十七年之
        營業淨利為六百四十一萬五千元，八十八年卻已大幅萎縮至三百二十萬七千
        元，即足明之。況參照民法相關規定，契約訂定後若因情事變更致依原訂效
        果履行顯失公平者，當事人本有權請求增減給付；且上訴人於雙方協商確定
        依原租約所定租金數額繼續履行後，即已如數給付租金，已如前述，足證上
        訴人從無意藉詞拖欠租金。
      3.被上訴人無視於金融情勢之變化，以及上訴人在八年租期內良好之表現，僅
        以一次遲付租金之情況，遽認上訴人履約情況不良，實有欠公允。況查，系
        爭租約第二條並未對原告之優先承租權附有任何條件或限制，則被上訴人以
        上訴人遲付租金為由，認為上訴人喪失優先續租權，亦無理由。
    (五)被上訴人主張「只要被上訴人有為自己利益考量時，即屬自用之意」，亦與我
      國司法實務之見解有違，而無足採：
      1.參照最高法院五十年度台上字第一七六一號判例以及四十八年度台上字第二
        二八號判例揭示之意旨，所謂「收回自用」，係指「客觀上有收回自住之正
        當理由及必要情形，並能為相當之證明者而言，不以主觀情事之發生為已足
        」（參照最高法院五十年度台上字第一七六一號判例及四十八年度台上字第
        二二八號判例要旨）。
      2.被上訴人雖提出華彩公司聘任被上訴人丙○○為顧問之聘任書，主張：其有
        將系爭租賃物收回自用之意等語，惟其內容簡略，且加註「其意見均需透過
        連鎖事業群主管同意」等語，實與一般連鎖企業聘任顧問之作業方式大異其
        趣，該聘任書是否真正或係臨訟須捏，仍有疑問；況且，縱認該聘任書形式
        上為真正，亦不足以證明被上訴人已與華彩公司洽談合作事宜、係將系爭租
        賃物收回自用。實則，被上訴人等係以出租人之地位將系爭租賃物出租予華
        彩公司，而非與華彩公司合作而提供系爭租賃物作為華彩公司門市之用，此
        觀被上訴人所提華彩公司租約之條款、用語，與一般租賃契約無異，且未提
        及所謂「合作關係」，即足證之。再由前開華彩公司租約第三條約定起租時
        之租金為八十萬元，較兩造所訂原租約租期屆至時之租金八十六萬元，整整
        高出十二萬元，若被上訴人與華彩公司間有「合作關係」，怎可能反以較高
        之租金出租系爭租賃物予華彩公司？足證被上訴人所辯顯不實在，顯係為貪
        圖較高之租金，而惡意誑稱收回自用，拒絕上訴人續租之要求。
    (六)關於損害賠償數額之說明：
      1.上訴人所請求之損害賠償金額，係包括以下兩部分：
        (1)固定資產閒置損失：計為一百三十四萬七千七百七十九元，此部分已扣除
          累計折舊，有上訴人館前店門市之財產累計折舊月報表足證。
        (2)營業中斷損失部分：共計一千七百二十三萬一千零一元，此部分係以上訴
          人館前店門市自西元一九九四年至西元一九九九年，共計六年之年平均營
          業淨利為計算基準，有上訴人館前店門市前開年間之營業損益表足證。
        上訴人係計算續約三年可獲得之營業淨利，而得出前開數額。
      2.被上訴人以前開文書為上訴人自行製作之私文書為由，否認其證據力，惟對
        照上訴人館前店門市自八十五年至八十八年之「台北市營業人銷售額與稅額
        申報書」中所列銷售額，足證上訴人損益表中所載營業額顯為真實無誤；是
        以，上訴人所提出之損益表，就損害賠償數額部分，應具有證據力。
    (七)綜上所陳，參照前述最高法院判例之見解，被上訴人應先將其與第三人訂立租
      約之租金等重要條件通知上訴人，否則上訴人何從得知所謂「與其他承租意願
      人相同條件」？實則上訴人雖屢次要求續租，然被上訴人均誑稱收回自用而表
      示無法續租，從未提出續租條件，亦未告知其他承租意願人所提出之條件，遂
      使上訴人無從依相同條件承租。被上訴人等為貪圖較高之租金，而故意誑稱欲
      將系爭租賃物收回自用，卻將系爭租賃物另行出租予他人，致使上訴人受有損
      害。
  三、證據：除援用原審之立證方法外，另提出八十三年至八十八間給付租金明細表
      、館前店門市之財產累計折舊月報表、館前店門市自八十三年至八十八年之營
      業損益表影本、館前店門市自八十五年至八十八年之「台北市營業人銷售額與
      稅額申報書」影本為證，並聲請訊問證人賴振華。
乙、被上訴人方面：
  一、聲明：駁回上訴。
    (一)上訴及假執行聲請均駁回。
    (二)如受不利益判決，願供擔保，請准免為假執行宣告。
  二、陳述：除與原審判決書所載者相同茲予引用外，補稱：
    (一)兩造就系爭原租約及延長租賃契約書之真正，皆無爭執，先予陳明。
    (二)上訴人已無就系爭租賃物有優先續租權利：
      1.被上訴人與上訴人於原租約租期將屆滿之際，另行簽訂有「延長租賃契約書
        」，依延長租賃契約書第二條規定：「雙方同意前開租賃契約終止後，再依
        原契約條款延長至民國八十八年十二月三十一日止…乙方（即上訴人）並於
        民國八十八年十二月三十一日當日『無條件』與甲方（即被上訴人）完成租
        賃物之點交。」雙方就系爭租約終止後，由上訴人繼續使用租賃物至八十八
        年十二月三十一日之事實，已達成合意，上訴人並同意於是日「無條件」與
        被上訴人就租賃物進行點交，所謂「無條件」之意，即是不主張原租約中所
        載之權利，並放棄原租約可能產生之權利而言，尤其﹁無條件﹂三字係由上
        訴人、被上訴人另行加添於延長租約書上，更可證明雙方充份明瞭此一真義
        。換言之，上訴人已明白表示無就原租約內容更為主張。
      2.次查，延長租約書原有第三條記載：「其餘條款仍依原合約為準」，但經雙
        方刻意刪除，益可證明雙方租賃關係悉依延長租約書履行，而上訴人不再主
        張原租約之權利。因此，上訴人以延長租約書第二條記載﹁再依原契約條款
        ﹂，認上訴人仍有優先續租之權利，即曲解其意。且若上訴人有優先續租權
        利，為何在延長租約書上僅記載租賃期間延長至八十八年十二月三十一日，
        僅二十日之時間，而非延長六年之時間，或其他仍保有契約屆滿後，最為重
        要之優先承租之權利。其矛盾之處，顯而易見。雖上訴人說明此一期間係為
        「進行租賃物之回復原狀工程」，惟若上訴人真有相當高之續租意願，且仍
        有優先續租之權利時，只需向被上訴人提出新的租賃條件即可，又為何要進
        行租賃物之回復原狀工程？另上訴人從未提出續約之條件，亦經證人賴振華
        於本院證述無訛。
    (三)上訴人在原租賃期間內，已遲付租金，顯有違租賃關係中最為重要之責任及誠
      信關係：
      1.原租約第二條第一項雖記載上訴人有優先續租系爭租賃物之權利，但﹁優先
        續租權﹂並非毫無條件地任由上訴人得繼續承租，亦非不考量被上訴人商業
        或其他利益，而苛責被上訴人有絕對配合之義務，故同條第二項即記載：「
        條件另議」等語。換言之，須上訴人在承租期間履約情況良好，且能提出較
        其他有意承租者要求或一樣的承租條件，或不影響被上訴人之商業規劃等前
        提下，「優先續租權」始有意義，並符合所有權人有權處分所有物之意涵。
        上訴人在承租期間有連續四個月不按期繳付租金之違約記錄，有被上訴人專
        為租金給付之存簿可證，亦為上訴人所承認，此乃破壞租賃關係之誠信，違
        反租賃關係中承租人最重要之責任。
      2.上訴人確有遲付租金的事實，而上訴人自承其理由竟是要求被上訴人降低租
        金，換言之，如果被上訴人不降租金，上訴人就可以不付租金，如此行為，
        說是要脅，都不過份，完全不顧雙方所簽訂之租賃契約書，更遑論應遵守承
        租人應負最基本之按時繳付租任責任。試問，如此之承租人，出租人之權利
        如何保障？另不論市場景氣如何，系爭建物之所在地，位居火車站前方、補
        習班附近，商業極為繁榮之區域，其往來人潮從未減少，不動產租價亦未受
        影響（此可自被上訴人與訴外人所簽訂租賃契約書之租金，即可明白），且
        自上訴人提呈申報之「台北市營業人銷售額與稅額申報書」亦可證。上訴人
        所謂景氣低迷之期間八十七年底，即八十七年十一月至十二月，其營業額為
        一千五百三十五萬五千二百五十八元，八十八年一月至二月，營業額為一千
        五百三十六萬六千零二十六元，八十八年三月至四月，營業額為一千四百五
        十四萬九千二百十九元，此一階段之營業額，較之與其他年度、月份，根本
        未負成長，甚至還有高於其他月份之營業額。故上訴人所執理由不成立，顯
        係故意遲付租金。
    (四)被上訴人就系爭租賃物有自用之計劃，而自用系爭租賃物，並非如上訴人所謂
      僅被上訴人自己單獨使用之狹隘概念，應包括只要被上訴人有為自己利益考量
      時，即屬自用之意。故被上訴人既與訴外人華彩公司已洽談合作事宜，並接受
      其聘任為顧問，即可證明被上訴人自用之詞不虛。況系爭租賃物屬於被上訴人
      所有，且雙方間已合意終止系爭租賃契約關係，上訴人之優先承租權當然因契
      約終止而喪失，系爭租賃物即屬被上訴人所有，被上訴人本於所有權行使權利
      ，上訴人焉得置喙？上訴人不以租賃條件之優渥，獲得續租之結果，竟論究被
      上訴人之合法權利行使，令人不解和無奈。又因系爭租賃物所在地，確是眾多
      商家詢問之處所，故平常即有許多商家來探詢租賃事宜，此一情事，與系爭租
      賃物現在有無出租予他人使用無涉。被上訴人係因在八十八年十二月七日與上
      訴人簽訂延長租約後，確定上訴人已無條件要將系爭租賃物返還，且雙方合意
      終止原租約，為免閒置造成經濟上之損失，故擇原先許多洽詢之商家之一，自
      上訴人搬遷之日起，成立新的租賃關係，既合商業常規，亦符經濟社會之期待
      ，並無任何不妥之處，上訴人無端指責，殊不足取。
    (五)上訴人以實務上諸多判例，說明優先承租權在實務上之運用情形；惟優先承租
      權之適用前題，須出租人與承租人就原有租賃契約書於期限屆期終止時，始有
      適用，倘雙方就原租賃契約書已另行合意終止，縱令原租賃契約書中載有優先
      承租權之規定，亦將隨之喪失。故兩造原租約既經合意終止，故優先承租權亦
      不復存在，上訴人所舉諸多判例，皆與系爭法律事實不同，應無適用之餘。
    (六)上訴人主張其損害於契約終止前已產生，不因其後之契約終止而消滅等語，惟
      不知被上訴人之侵害行為為何？上訴人之損害內容為何？二者間是否有因果關
      係？以上皆屬於侵權行為之構成要件，需上訴人論述清楚。另上訴人所謂損害
      賠償「不因其後之契約終止而消滅」，其依據之法條為何？倘係民法第二百六
      十三條，則依該條文意旨係指「依法律之規定終止契約」之情況，而非指當事
      人合意終止契約之情況。
  三、證據：除援用原審之立證方法外，另提出延長租賃契約書影本、被上訴人丙○
      ○之綜合存款存摺影本、聘任書影本為證。
    理  由
一、上訴人起訴主張：其於八十年十月二十三日與被上訴人簽訂系爭原租約，承租被
    上訴人所有系爭租賃物，租期自八十年十二月十三日起至八十八年十二月十二日
    止，並約定期限屆滿，上訴人有權優先續租六年；上訴人於租期屆滿六個月前曾
    請求被上訴人協商續租事宜，惟被上訴人以欲收回自用為由而加以拒絕；嗣兩造
    於八十八年十二月七日簽訂「延長租賃契約書」，約定原租約終止後，依原契約
    條款延長至同年月三十一日，屆時兩造完成系爭租賃物之點交等語；其後，被上
    訴人於八十八年十二月三十一日將系爭租賃物出租予訴外人華彩公司等情，業據
    上訴人提出房屋租賃契約書影本、存證信函影本、延長租賃契約書影本為證，被
    上訴人亦不爭執，並提出其與華彩公司之房屋租賃契約書影本附卷供參，則上訴
    人此部分主張自可採信。
二、惟上訴人主張：延長租賃契約書明定「依原契約條款延長至民國八十八年十二月
    三十一日止」，足見上訴人之優先承租權未變更；上訴人既享有優先承租權，被
    上訴人欲將系爭租賃物出租予華彩公司時，應將其締約條件通知上訴人，由上訴
    人決定是否依相同條件承租，惟被上訴人並未通知；且被上訴人於原租約終止前
    ，即偽稱欲將系爭租賃物收回自用，致上訴人誤信而未再與被上訴人洽商續租事
    宜，於租期屆滿後將系爭租賃物點交予被上訴人，惟事後被上訴人將系爭租賃物
    出租予華彩公司，並非收回自用；故被上訴人因可歸責於己之事由，致給付不能
    ，上訴人自得依據民法第二百二十六條及侵權行為之規定，請求損害賠償等語，
    為被上訴人所否認，並辯稱：兩造於於原租約租期將屆滿之際，另簽訂之「延長
    租賃契約書已約定「乙方（即上訴人）並於民國八十八年十二月三十一日當日『
    無條件』與甲方（即被上訴人）完成租賃物之點交」，「無條件」三字係兩造另
    行添加，意謂不主張原租約中所載之權利，並放棄原租約可能產生之權利而言，
    況延長租約書已刻意將「其餘條款仍依原合約為準」刪除，若上訴人有優先續租
    權，何以僅延長至八十八年十二月三十一日，而非延長六年？上訴人從未提出續
    約之條件，被上訴人就系爭租賃物確有自用計劃，上訴人於原租約終止後，已喪
    失優先承租權，被上訴人出租予華彩公司，係本於所有權合法行使權利等語。
三、經查，依兩造於八十八年十二月七日所訂延長租賃契約書第二條：「雙方同意前
    開租賃契約終止後，再依原契約條款延長至民國八十八年十二月三十一日止，共
    計十九天，租金亦比照最後一期之租金計每月為新台幣六十八萬元整，按使用日
    數比例支付；乙方（即上訴人）並於民國八十八年十二月三十一日當日無條件與
    甲方（即被上訴人）完成租賃物之點交。」之約定，可知：
    (一)其中「無條件：：點交」等語，應可認兩造之真意係不再續租，故約定上訴人
      應將系爭租賃物返還被上訴人；而上訴人確已如約返還，益可見上訴人無意續
      租。
    (二)原租約第二條雖約定上訴人有權於期限屆滿時「優先續租六年」，惟延長租賃
      契約書卻約定原租約於八十八年十二月十二日租期屆滿時，僅延長十九日，而
      非延長六年，參酌延長租賃契約書原有第三條「其餘條款仍依原合約為基準」
      已刻意刪除及前述「無條件：：點交」等語，應可認上訴人於原租約期限屆滿
      時，並無意續租六年，意即已放棄原租約第二條「優先續租六年」之權利。
    (三)上訴人雖主張：被上訴人於原租約終止前，偽稱欲將系爭租賃物收回自用，致
      上訴人誤信而未再與被上訴人洽商續租事宜，於租期屆滿後將系爭租賃物點交
      予被上訴人等語；然而，上訴人若極重視其「優先續租六年」之權利，豈能輕
      信被上訴人收回自用之言？依上訴人之主張，其於租期屆滿六個月前，即曾要
      求續租，因被上訴人以欲收回自用為由而加以拒絕，故上訴人曾於八十八年十
      一月間發函予被上訴人，表明保留法律追訴權之意；惟事後兩造既已於八十八
      年十二月七日另簽訂延長租賃契約書，以解決續租之爭議，而衡諸上訴人能慎
      重於原租約明白約定其於期限屆滿時，有權優先續租六年，卻未於延長租賃契
      約書慎重約定於被上訴人另行出租時仍有優先續租權，即難認上訴人於簽訂延
      長租賃契約書時，仍有保留優先續租權之意。
四、從而，上訴人既已放棄優先續租權，則其主張因受被上訴人詐欺致不能享有優先
    續租權，得依給付不能之債務不履行及侵權行為等規定，請求損害賠償等語，即
    無所據。原判決以兩造合意終止原租約，上訴人之優先承租權當然因契約終止而
    喪失為由，駁回上訴人之訴，並無不合，上訴人之上訴難認有理由。
五、本案事證已臻明確，兩造其餘主張陳述及所提之證據，均毋庸再予審酌，附此敘
    明。
六、據上論結，本件上訴為無理由，依民事訴訟法第四百三十六條之一第三項、第四
    百四十九條第一項、第七十八條，判決如主文。
中      華      民      國    九十      年     十一     月     十六     日
                                    民事第二庭  審判長法官  丁蓓蓓
                                                      法官  林庚棟
                                                      法官  林玲玉
右為正本係照原本作成
如對本判決上訴，須於判決後二十日內向本院提出上訴狀，同時表明上訴理由；如已
於本判決宣示後送達前提起上訴者，應於判決送達後十日內補具上訴理由（均須按他
造當事人之人數附繕本。
中      華      民      國    九十      年     十一     月     十六     日
                                                法院書記官  黃慧怡


司法院資訊處製作；財團法人民間司法改革基金會備份。
